臺灣高雄地方法院刑事判決　　　　　　　100年度易字第797號
公　訴　人　臺灣高雄地方法院檢察署檢察官
被　　　告　余金龍
選任辯護人　黃金龍律師
上列被告因重利案件，經檢察官提起公訴（99年度偵字第21161
號），本院判決如下：
    主  文
余金龍犯重利罪，累犯，處有期徒刑捌月。
    事  實
一、余金龍前因重利案件，經本院以95年度易字第2494號判處有
    期徒刑6 月確定，並經減刑為有期徒刑3 月，於民國96年11
    月5 日易科罰金執行完畢。詎仍不知悔改，於98年1 月5 日
    ，在其經營址設高雄市○○區○○路387 之12號「大中當舖
    」，趁謝瓊如急迫需款孔急之機會，貸予新臺幣（下同）15
    0 萬元，約定月息9 分，每週1 期，每期應償還本金30萬元
    及支付該期利息（22,600元至48,600元），且要求謝瓊如開
    立面額各30萬元之支票計5 張，並由謝瓊如提供所有坐落臺
    南市○○段67之6 地號土地設定抵押權，以為借款擔保，余
    金龍因此取得與原本顯不相當之重利（折算年息為百分之10
    8 ）。嗣謝瓊如因無力清償積欠債務（含其他當舖業者、地
    下錢莊等債務），而報警處理，經警循線追查，始知上情。
二、案經謝瓊如訴請高雄市政府警察局前鎮分局移送臺灣高雄地
    方法院檢察署檢察官偵查起訴。
    理  由
壹、證據能力部分：
    按被告以外之人於審判外之陳述雖不符刑事訴訟法第159 條
    之1 至之4 等4 條之規定，而經當事人於審判程序同意作為
    證據，法院審酌該言詞陳述或書面陳述作成時之情況，認為
    適當者，亦得為證據；當事人、代理人或辯護人於法院調查
    證據時，知有刑事訴訟法第159 條第1 項不得為證據之情形
    ，而未於言詞辯論終結前聲明異議者，視為有前項之同意，
    同法第159 條之5 定有明文。本判決所引用之證據資料（詳
    後引之證據），其中傳聞證據部分，縱無刑事訴訟法第159
    條之1 至第159 條之4 或其他規定之傳聞證據例外情形，亦
    因被告、辯護人及檢察官於本院審理程序時均未加爭執，且
    本院審酌證據作成之形式，均無瑕疵、與待證事實具有關聯
    性等情況，認為適當，且無不法取得之情形，應認得為證據
    ，揆諸前開說明，具有證據能力。
貳、實體部分：
一、訊據被告余金龍矢口否認有何重利犯行，辯稱：於98年1 月
    5 日謝瓊如以土地設定抵押權，並持鑽戒、珠寶等為質押品
    ，向「大中當舖」借款150 萬元。償還方式由謝瓊如開立98
    年2 月4 日、2 月11日、2 月18日、2 月25日、3 月3 日計
    5 紙面額各30萬元之支票，即每週償還本金30萬元，利息則
    按本金償還時間（每週），按月息百分之4 計算，加上倉棧
    費百分之5 ，合計月息百分之9 ，屆期時由謝瓊如另開立利
    息支票。倉棧費是分5 期給付，即每週支付30萬元之倉棧費
    15,000元。又我實際交付謝瓊如借款150 萬元，並未預扣5
    期利息27萬元，而150 萬元借款已於98年6 月25日清償完畢
    云云。
二、經查：
  (一)被告係址設高雄市○○區○○路387 之12號「大中當舖」負
    責人，於98年1 月5 日，在其所經營之「大中當舖」，貸予
    謝瓊如150 萬元，約定月息9 分，每週1 期，每期應償還本
    金30萬元及支付該期利息，並由謝瓊如開立面額各30萬元支
    票計5 張，且由謝瓊如提供所有坐落臺南市○○段67之6 地
    號土地設定抵押權，以為擔保等情；此為被告供承不諱，並
    有高雄縣政府當舖營業許可證、高雄縣政府營利事業登記證
    各1 紙（偵卷第32頁、警卷第8 頁）、臺南市臺南地政事務
    所異動索引1 份（警卷第32、33頁）、謝瓊如之玉山銀行支
    票存根1 份（警卷第25至28頁）、玉山銀行高雄分行100 年
    5 月19日玉山高雄字第1000509002號函暨所附謝瓊如支存帳
    號資料影本1 份、玉山銀鳳山分行100 年5 月24日玉山鳳山
    字第1000513004號函暨所附謝瓊如開立支票影本1 份（審易
    卷第40至53頁）等附卷可稽。是此部分事實，應堪認定。
  (二)按當舖業者所收利息，最高不得超過年利率百分之48（月息
    百分之4 ），當鋪業法第11條第2 項定有明文。次按「當鋪
    業除計收利息及倉棧費外，不得收取其他費用。前項倉棧費
    之最高額，不得超過收當金額百分之5 」，當鋪業法第20條
    亦有明文。又，當舖業既係「專」以經營質當為業，且質當
    須以動產為擔保，並「交付」於當舖業，是若持當人未將動
    產交付於當舖業，既非質當行為自無當舖業法之適用，更無
    倉棧費可言，合先敘明。
  (三)查，證人謝瓊如於審理時證稱：我是從事珠寶業，因金融風
    暴、金價暴漲致週轉不靈，自97年1 月間起向地下錢莊借錢
    ，因地下錢莊利息太高，而轉向當舖借錢。我是先拿一批珠
    寶向被告借款20、30萬元，後來得知可以用土地向當舖借錢
    ，我就於98年1 月5 日以所有臺南市○○段土地設定180 萬
    元抵押權，向被告借款150 萬元，而先前的珠寶我有拿回來
    ，即該150 萬元借款純粹是以土地抵押借得，並未提供任何
    質押品予被告。又於偵查時，檢察官問我當珠寶或是土地，
    我回答都有，是因土地的抵押借款是長期的，而珠寶是我臨
    時缺錢需要軋票時，才會拿珠寶再去借錢，故我當時確有以
    珠寶、玉石等向被告借錢，但因被告評估的價格偏低，我需
    要的資金不足，才會用土地借錢。被告當時只向我說利息是
    月息9 分，他們店裡貼很多東西，都說月息9 分是合法的，
    被告並未說包含所謂「倉棧費」，我也不知道「倉棧費」是
    什麼；而該150 萬借款純粹是以土地抵押借得，並沒有質押
    任何物品，故被告不應該向我收取倉棧費。另，我借款150
    萬元，約定每週要還30萬元本金，但是被告每週又再借我30
    萬元，也就是永遠保持著150 萬元的借款，即被告一定要我
    過30萬元的票，我每週還要去籌30萬元來過票，等被告再借
    我30萬元；直至98年6 月25日，我以該土地向其他當舖借錢
    ，才還清150 萬元。再者，我於98年11月間，持玉雕向被告
    借款20萬元，這是最後一次向被告借款，當時我已經走投無
    路了，現在也沒有能力回贖該等玉雕（審卷第121 至133 頁
    ）等語。依此可知，謝瓊如係因金融風暴、金價暴漲等因素
    ，致使所經營之珠寶店資金缺乏、週轉不靈，為支應票款等
    費用支出，於此急迫、需款孔急之情形下，始向被告所經營
    之「大中當舖」借款；又謝瓊如純粹係以所有前開土地設定
    抵押權，向被告借款150 萬元，並無所謂另提供質押「動產
    」為擔保等情甚明。
  (四)次查，被告於警詢時陳稱：「（大中當舖是否讓謝瓊如質押
    1 筆150 萬元之土地，俟後向其收取月利息百分之9 高利？
    ）謝瓊如有向我用鑽戒借款，金額我忘記了，但是我當時認
    為鑽戒沒有她要的價格，她主動提供土地1 筆設定在我名下
    ，而我也向她是月利息百分之4 加倉棧費百分之5 （只收一
    次）」（警卷第5 頁）等語；是依被告所述情節，謝瓊如曾
    持鑽戒欲向被告借款，然因被告認該鑽戒未達擔保借款之價
    值，謝瓊如即改以土地設定抵押借款，足見就150 萬元借款
    ，謝讂如除土地設定抵押權外，並無另提供動產以為質押擔
    保。又參以，謝瓊如即已提供土地設定足額抵押權，以為擔
    保，並依謝瓊如當時經濟困窘之狀況，焉會除土地外，再行
    提供價值高達150 萬元之動產擔保品予被告，即就該150 萬
    元借款提供雙重（土地及鑽戒、珠寶）擔保物品？顯與交易
    常情不符。是被告辯稱：謝瓊如就150 萬元借款，除提供土
    地設定抵押權外，並提供珠寶、鑽戒為質押云云，應屬事後
    卸責之詞，不足採信。
  (五)綜上，並揆諸前揭說明，被告依當舖業法僅得向謝瓊如收取
    最高不得超過年利率百分之48（即月息百分之4 ）利息，且
    就150 萬元借款並未質當任何動產，即亦無向謝瓊如收取收
    當金額百分之5 「倉棧費」之權利；是被告辯稱：我是依當
    舖業法之規定，向謝瓊如收取月息百分之4 利息，及倉棧費
    百分之5 ，計月息百分之9 ，並無重利行為云云，應屬事後
    推諉之詞，殊難採信。
  (六)至公訴意旨依告訴人謝瓊如指述，認於借款之初即先預扣5
    期利息計27萬元，實際僅出借123 萬元。惟查，證人謝瓊如
    於審理時證稱：我自97年1 月間起向地下錢莊借款，因地下
    錢莊利息太高，為節省利息支出，而轉向當舖借錢，而我認
    為所謂地下錢莊，是利息百分之20、30的那種等語。準此，
    如依謝瓊如所言，該150 萬元於借款之初，即預扣5 期利息
    計27萬元，並依月息百分之9 計算利息，即每週應支付22,6
    00元至48,600元之利息；依此計算，謝瓊如向被告借款之利
    息，已高於其所定義地下錢莊之利息甚多，焉有所謂「節省
    利息支出」？又謝瓊如為錦懿公司負責人，經營珠寶生意已
    有15年之久，此為告訴人謝瓊如陳明在卷；是依謝瓊如多年
    從事商業活動之經驗、及前開為節省利息支出之目的，則謝
    瓊如焉會就前開基本利息之計算，毫無知識、概念，即認為
    被告預扣及約定利息是較低的？且豈會僅因主觀認為「大中
    當舖」是政府合法立案，並被告表示公司規定預扣利息，即
    相信並同意預扣達27萬元之利息，及每週再繳付利息？從而
    ，謝瓊如指稱被告於借款之初，即預扣5 期計27萬元之利息
    ，實際僅交付123 萬元云云，應屬誇大之詞，尚難採信。此
    外，復查無其他積極證據足以佐證，被告有所謂預扣利息27
    萬元之情事。是公訴意旨認被告於借款之初即預扣利息27萬
    元，僅交付123 萬元，尚與事實未符，附此說明。
三、按刑法重利罪成立之要件為乘人急迫、輕率或無經驗，貸以
    金錢或其他物品，而取得與原本顯不相當之重利，即係指明
    知他人出於急迫、輕率或無經驗，而利用機會故為貸與，至
    於利息部分，就原本利率、時期核算及參酌當地之經濟狀況
    ，較之一般債務之利息，顯有特殊之超額者而言（最高法院
    27年上字第520 號判例意旨參照）。被告上開貸款行為因而
    取得之利息，推算結果為年利率百分之108 ，超過民法所規
    定年利率不得超過百分之20最高限制甚鉅，亦超出當舖業法
    第11條第2 項百分之48之規定，揆諸常情，借款人茍非出於
    急迫，當不致向被告借取如此高利之貸款，堪認被告顯係乘
    不特定人出於急迫而舉債濟急之際，預定苛刻條件，利用機
    會故為貸與，此情足堪認定。且就原本利率、時期核算及參
    酌現今之經濟狀況，較之一般債務之利息，顯有特殊之超額
    ，是被告確有取得與原本顯不相當之重利無訛。
四、核被告所為，係犯刑法第344 條之重利罪。又被告有事實欄
    所載之前案紀錄，於96年11月5 日易科罰金執行完畢，有臺
    灣高等法院被告前案紀錄表1 份在卷可按，其於有期徒刑執
    行完畢，5 年內故意再犯本件有期徒刑以上之罪，依刑法第
    47條第1 項規定，為累犯，並加重其刑。爰審酌被告為經營
    當舖業者，不思以正途賺取財物，反任意以高額利息貸款而
    收取重利，破壞社會正常交易秩序，且巧立名目，以達不法
    目的，又此舉極易迫使借款人因不堪債務壓迫鋌而走險，衍
    生社會問題，足以危害社會治安，是自應接受相當程度之刑
    事非難，犯後矯言卸責，不知省悟，態度非佳，犯罪之手段
    、情節、獲取5 個多月（98年1 月5 日借款至98年6 月25日
    清償）高額利息等一切情狀，認公訴人具體求處有期徒刑10
    月，略嫌過重，爰量處如主文所示之刑，以資儆懲。
據上論斷，應依刑事訴訟法第299 條第1 項前段，刑法第344 條
、第47條第1 項，刑法施行法第1條之1 ，判決如主文。
本案經檢察官陳登燦到庭執行職務。
中    華    民    國    100    年    11    月    7    日
                  刑事第十六庭  法  官  洪榮家
以上正本證明與原本無異。
如不服本判決應於收受送達後10日內向本院提出上訴書狀，並應
敘述具體理由；如未敘述上訴理由者，應於上訴期間屆滿後20日
內向本院補提理由書（均須按他造當事人之人數附繕本）「切勿
逕送上級法院」。
中    華    民    國    100    年    11    月    7    日
                                書記官  陳鈺甯
附錄本案論罪科刑法條：
中華民國刑法第344條
乘他人急迫、輕率或無經驗貸以金錢或其他物品，而取得與原本
顯不相當之重利者，處 1 年以下有期徒刑、拘役或科或併科 1
千元以下罰金。